臺灣高雄地方法院刑事判決　　　　　　　 95年度易字第863號
公　訴　人　臺灣高雄地方法院檢察署檢察官
被　　　告　甲○○
　　　　　　丙○○
共　　　同
選任辯護人　吳秋麗律師
上列被告因背信等案件，經檢察官提起公訴（94年度偵字第2135
6 號），本院判決如下：
    主  文
甲○○、丙○○共同犯背信罪，甲○○處有期徒刑壹年陸月，減
為有期徒刑玖月，丙○○處有期徒刑壹年，減為有期徒刑陸月，
如易科罰金，以銀元參佰元即新臺幣玖佰元折算壹日。
           事  實
一、甲○○係高雄縣梓官區漁會（下稱梓官漁會）前任總幹事，
    丙○○為梓官漁會會計課課長，與梓官漁會前任理事長戊○○（本案通緝中）均為梓官漁會「漁業改善基金管理委員會
    」之委員，均係受梓官漁會委託，處理審議中國石油公司及
    臺灣電力公司補助梓官漁會改善漁業增產設施新臺幣（下同
    ）40,000,000元之本息運用及動支事宜，上開補助款於民國
    84年12月31日由台灣省漁會正式移撥予梓官漁會管理使用後
    ，由梓官漁會組織「梓官區漁業改善基金管理委員會」對該
    基金進行管理，以1 年期定期存款方式存放於梓官漁會信用
    部，該委員會並於85年間制定「高雄縣梓官區漁會漁業改善
    基金管理辦法」，為管理該筆基金之依據。詎甲○○、戊○○因經營不善致梓官漁會經濟事業部門長期虧損，經常向信
    用部借款支應，累計至88年4 月12日止，內部借款金額達
    29,999,020元，將逾行政院財政部所頒定「漁會信用部業務
    管理辦法」第15條漁會信用部對漁會經濟事業部門融通資金
    之總額，不得超過融通資金前1 日存款總額10％，最高以
    30,000,000元為限之規定，甲○○、戊○○見梓官漁會向漁
    會信用部之內部借款金額即將逾限，為避免漁會信用部遭主
    管機關高雄縣政府稽查糾正，明知上開基金非依前開「高雄
    縣梓官區漁會漁業改善基金管理辦法」第3 條規定得動用基
    金及息金之事由不得動用，及依第6 條規定，應經「梓官區
    漁業改善基金管理委員會」議決動用支付金額，且應遵從梓
    官漁會理事會同意始可行之，竟與丙○○基於犯意聯絡，未
    經委員會議決亦未呈報理事會同意，由戊○○於88年4 月13
    日以書面指示丙○○命不知情之楊惠敏將「漁業補助基金」
    自原存梓官漁會信用部之定存單解約，將該筆基金用來沖銷
    梓官漁會「內部借款」29,999,020元，所餘款項併入梓官漁
    會當日收入計算，共計7,896,444 元；同月14日再以餘款清
    償梓官漁會向土地銀行岡山分行短期貸款8,000,000 元，所
    餘款項併入梓官漁會當日收入計算，共計408,456 元，至同
    月16日時已花用殆盡，致生損害於高雄縣梓官區漁會改善基
    金管理委員會對於基金管理使用處分之權利。
二、案經法務部調查局高雄縣調查站報請臺灣高雄地方法院檢察
    署檢察官偵查起訴。
           理  由
壹、程序方面
一、證人楊惠敏於法務部調查局高雄縣調查站（下稱高雄縣調查
    站）之陳述無證據能力：
    按刑事訴訟法第159 條第1 項規定：「被告以外之人於審判
    外之言詞或書面陳述，除法律有規定者外，不得作為證據。
    」，係酌採英美法之傳聞法則，但於第159 條之1 至第159
    條之5 增設例外規定，以應實務需要，俾符實體真實發現之
    訴訟目的。本件證人楊惠敏於高雄縣調查站所做之調查筆錄
    ，係被告以外之人於審判外之書面陳述，依上開規定，原則
    上不得作為證據，且查無同法第159 條之3 所規定之例外情
    形。是證人楊惠敏於高雄縣調查站所做成之調查筆錄，不具
    證據能力。
貳、實體方面
一、訊據被告甲○○、丙○○固均坦承於分別擔任梓官漁會總幹
    事、會計課長及兼任「漁業改善基金管理委員會」之委員期
    間，因梓官漁會透支，遂於88年4 月13日將存放於梓官漁會
    信用部之40,000,000元定存解約用以償還梓官漁會之債務，
    並指示楊惠敏製作憑證及登載作帳等情不諱，惟矢口否認有
    何背信犯行，被告甲○○、丙○○均辯稱：我只是依照理事
    長戊○○的指示辦理，被告甲○○另辯稱：該筆基金是漁會
    的錢，並沒有規定要存在信用部或經濟部門，縱使用來清償
    漁會債務，該基金仍取得對漁會債權，且本件動用基金並非
    基金管理辦法第3 條所定之用途，無需依照該辦法第6 條經
    理事會同意云云。
二、經查：
  (一)被告甲○○係前任梓官漁會總幹事，被告丙○○為梓官漁會
    會計課課長，被告戊○○為前任梓官漁會理事長，因中國石
    油公司及臺灣電力公司於84年12月30日贈與梓官漁會40,000
    ,000 元 補助款以改善漁業增產設施，梓官漁會乃於第9 屆
    第14次理事會會議中決議以上開補助款作為照顧、服務漁民
    之基金，存放在梓官漁會信用部，並制訂高雄縣梓官區漁會
    漁業改善基金管理辦法，被告甲○○、丙○○並擔任委員、
    被告戊○○擔任主任委員。梓官漁會經濟事業部至88年4 月
    12日為止，向漁會信用部融資金額已達29,999,020元，即將
    逾漁會信用部業務管理辦法第15條規定漁會信用部對漁會經
    濟事業部門融資不得超過上限30,000,000元之規定，被告甲○○、丙○○與戊○○乃於88年4 月13日將原存於梓官漁會
    信託部內之基金40,000,000元定存解約後，轉入梓官漁會會
    計帳目短期借款內沖銷漁會之內部借款及償還向土地銀行岡
    山分行貸款，至88年4 月16日已將上開基金全數使用殆盡等
    情，此經被告甲○○、丙○○於警詢、偵查及本院審理時供
    承不諱，此有84年12月30日代收中油、台電補助改善漁業增
    產設施經費現金支出傳票、經濟部國營事業委員會84年10月
    23日國二字第84541080號函、高雄縣梓官區漁會第9 屆第14
    次理事會議議案冊、梓官區漁會漁業改善基金管理委員會委
    員名冊、漁會信用部業務管理辦法、梓官區漁會漁業改善基
    金管理委員會委員名冊、戊○○所書寫之字條、88年4 月12
    日至同年月16日梓官區漁會日計表、梓官區漁會現金收入傳
    票、現金支出傳票、臺灣土地銀行岡山分行95年3 月16日岡
    放字第0950000222號函暨取款憑條、分行轉帳收入傳票在卷
    可佐（資料二之2 基金來源之原始入帳資料第1 頁、資料二
    之1 設立基金來由第3 頁至第6 頁、資料二之3 設立漁業改
    善增產設施基金之會議資料第7 頁、第27頁、第28頁、調查
    筆錄第5 頁至第8 頁、第30頁至第35頁、第38頁至第47頁、
    94年度偵字第21356 號卷第66頁至第70頁）。
  (二)而上開基金管理辦法成立之目的，係為保護漁民漁業權益，
    提高漁民生活品質，增進漁業生產力，改善漁民生活環境，
    促進漁業現代化，謀求漁業健全發展，此經上開基金管理辦
    法第2 條明文規定，且依據上開基金管理辦法第3 條規定得
    由本基金及息金辦理動用或獎助者，為(1)海上作業遭難死亡
    之子女助學金（每學年乙次）、慰助金（春節、端午節、中
    秋節）。(2)會員及會員子女獎學金，包括助學金、教育、組
    訓、才藝、急難救助者。(3)漁業從業人作業中死亡、失蹤、
    殘障、住院及遭難漁船、舢舨、竹筏之救助。(4)開發保育水
    產資源及公共利益之必要施設。(5)休閒、娛樂漁業之輔導暨
    漁業考察研究。(6)海域安全或漁港區給予必要之協助及保護
    措施。(7)漁民生活及漁業環境之改善、獎助。(8)辦理本會、
    本鄉社團、學校提倡優良習俗及育樂活動之獎助等列舉事項
    ，是自該基金管理辦法觀之，如非基於上開目的及用途，無
    論是經動支而使本息減少，或是以借支之方式取出基金之本
    息，均不得為之。況依上開基金管理辦法第6 條規定「經本
    辦法(三)列各項需本基金及息金動用或獎助者，其動用支付金
    額由委員會議決，但基金之動用應遵從本會理事會同意始可
    行之」，是動用基金應由基金管理委員會議決並經由理事會
    同意，理事長並無自行決定動用基金本金之權，被告甲○○
    、丙○○既身為委員，則其對該基金管理辦法之規定內容，
    當難諉為不知。而基金本金之合法動用既須經基金管理委員
    會議決並經由理事會同意始可為之，則不合法之動用基金本
    金，更無僅由理事長一人即可決定之理。梓官漁會於88年4
    月12日向漁會信用部之借款已達29,999,020元，即將逾最高
    上限30,000,000元，如逾此上限，即有遭主管機關高雄縣政
    府業務檢查時發覺，並依漁會信用部業務管理辦法第25條糾
    正之虞，而漁會信用部為漁會內部事業部門之一，漁會信用
    部係辦理漁會會員之金融業務為主，規模原即不大，是漁會
    信用部業務管理辦法第15條使規定漁會信用部對漁會融資金
    額上限以免漁會經營不善造成漁會信用部財務狀況惡化衝擊
    漁民經濟，被告戊○○、甲○○擔任漁會理事長及總幹事任
    內向梓官漁會信用部融資如逾30,000,000元遭主管機關查知
    ，因事關梓官漁會理事長戊○○及總幹事甲○○經營、管理
    漁會之良窳，是被告甲○○、丙○○、戊○○將上開基金解
    約後用以沖銷內部借款29,999,020元，使梓官漁會88年4 月
    13日之內部借款餘額為0 元，顯係為掩飾梓官漁會向漁會信
    用部借款將逾30,000,000元之事實，被告3 人此舉將致梓官
    區漁會在基金無本金可用之期間對服務漁民之功能事實上受
    到限制，不僅無法處分上開基金，影響基金管理委員會資金
    運用之靈活性，且梓官漁會形式上雖仍有40,000,000元之基
    金，惟本金事實上已不存在，足使人對於梓官漁會之基金財
    務狀況發生誤認，況被告甲○○、丙○○明知梓官漁會處於
    長期虧損狀態，該筆基金由梓官漁會借用後，短期之內無法
    償還，豈非被告甲○○、丙○○無法預見？此自梓官漁會自
    88年4 月13日將上開基金借用至今均無力償還，遲至95 年7
    月12日方償還2,000,000 元即知，此有高雄縣梓官區漁會第
    12屆第7 次理事會會議紀錄及定期存款存單1 份在卷可佐（
    本院卷第49頁至第54頁），足認被告甲○○、丙○○、戊○○動用梓官漁會之基金，未經基金管理委員會之決議及理事
    會之同意，係不法動用漁會之基金，藉以使梓官漁會信用部
    取得免於遭主管機關稽查糾正之不法利益，致生損害於梓官
    漁會基金管理委員會使用處分基金之利益甚明。
  (三)至於被告甲○○、丙○○所辯渠等是受當時漁會理事長指示
    ，但因理事長即代表理事會，故其所下的命令即代表理事會
    ，渠等亦遵守理事長的命令云云，查上開基金定存解約未經
    理事會決議，僅由被告戊○○指示被告甲○○、丙○○而為
    之，此經被告甲○○、丙○○供承屬實。惟依梓官漁會章程
    第37條規定「本會理事會或監事會之決議，由理事長或常務
    監事分別監督執行」，有梓官漁會章程1 份存卷可參（資料
    一），上開章程中僅規定理事長有監督執行理事會決議之權
    ，與理事會所享之決定權不同，自非指理事長有逕行決定之
    權，否則，理事長既有全部之決定權，自無庸再設置理事會
    決定權，被告甲○○、丙○○所辯曲解基金管理辦法及梓官
    漁會章程之涵義，並不可採。尤以被告甲○○、丙○○明知
    梓官漁會之財務狀況狀況長期均為負債，單憑被告戊○○之
    指示，即將漁業改善基金之本金定存解約借入，使基金本金
    置之陷於不明確之風險中，自有違其受梓官漁會所託作為基
    金管理委員之善良管理人義務。
  (四)另辯護人雖為被告甲○○、丙○○辯稱將40,000,000元借給
    漁會經濟部門對梓官漁會及對漁業改善基金均屬有利，對梓
    官漁會而言，無需對外向其他行庫借款負擔高額之利息，對
    於業改善基金而言，可賺取利息充實基金，並無造成任何損
    害云云。惟被告甲○○、丙○○不得將上開基金借入漁會供
    漁會悖於基金設立目的及用途使用，且被告甲○○、丙○○
    此舉已使梓官漁會使用處分基金之功能銳減，已如前述，至
    於梓官漁會是否因借用此筆基金因而使梓官漁會對外貸款利
    息減少或基金之息金增多，均非所問。
  (五)綜上所述，被告甲○○、丙○○在88年4 月13日擔任梓官漁
    會總幹事、會計課長，並擔任基金管理委員，係為梓官漁會
    運用漁業改善基金之人，明知在其任內應將基金依漁業改善
    基金管理辦法使用，卻仍意圖在帳目上粉飾梓官漁會向漁會
    信用部貸款金額將逾30,000,000上限之事實，違背職務，由
    梓官漁會借入償還借款，致生損害於梓官漁會基金管理委員
    會使用處分漁業改善基金之權益，且被告丙○○自承知悉上
    開違反規定向基金借入本金係由戊○○指示及甲○○同意辦
    理，被告丙○○與甲○○、戊○○間具有犯意聯絡與行為分
    擔。是被告甲○○、丙○○之犯罪事實已臻明確，犯行洵堪
    認定，應依法論科。
三、核被告甲○○、丙○○所為，均係犯刑法第342 條第1 項之
    背信罪（被告甲○○、丙○○行為後，刑法第33條第5 款業
    於94年2 月2 日修正公布，並自95年7 月1 日起施行；修正
    後刑法第33條第5 款規定「罰金：新臺幣1,000 元以上，以
    百元計算之。」，與修正前刑法第33條第5 款規定「罰金：
    1 元以上。」不同。比較新舊法結果，以舊法較有利於行為
    人，故依刑法第2 條第1 項前段規定，本案關於刑法第342
    條第1 項背信罪之法定刑罰金部分，自應適用行為時之法律
    即修正前刑法第33條第5 款規定決定其罰金部分之法定刑）
    。被告甲○○、丙○○與戊○○間有犯意聯絡，行為分擔，
    應論以共同正犯（按被告甲○○、丙○○行為後，刑法第28
    條修正後將完全未參與犯罪行為之實行之陰謀共同正犯及預
    備共同正犯刪除。而本件被告甲○○、丙○○對於背信犯行
    有犯意聯絡及行為分擔，且已著手於犯罪行為，屬實行之正
    犯，不論依修正前之刑法第28條，或修正後之刑法第28條之
    規定，均構成共同正犯，對被告甲○○、丙○○而言並無有
    利或不利之情形，自不生新舊法比較之問題，應逕依修正後
    現有效之刑法第28條，論以共同正犯）。爰審酌被告甲○○
    、丙○○身為梓官漁會之總幹事、會計課長並兼任漁業改善
    基金管理委員，明知向漁業改善基金借入本金實有損於梓官
    漁會基金管理委員會使用處分該基金之權利，竟為避免梓官
    漁會向漁會信用部貸款逾規定上限遭主管機關糾正，而將該
    基金本金借入粉飾帳目，對梓官漁會基金改善委員會所生之
    損害非輕，且因梓官漁會長期財務狀況不佳，至今僅償還
    2,000,000 元，及犯罪動機、手段、所生之危害及犯後態度
    等一切情狀，分別量處如主文所示之刑。又查被告甲○○、
    丙○○所犯刑法第342 條第1 項背信罪，行為時間在96年4
    月24日以前，且經本院判處有期徒刑未逾1 年6 月，核與中
    華民國96年罪犯減刑條例第2 條第1 項之規定相符，復無同
    條例第3 條不予減刑之除外情形，爰依該條例第2 條第1 項
    第3 款規定，應減其宣告刑二分之一如主文所示，並諭知易
    科罰金之折算標準（被告甲○○、丙○○行為時有效之刑法
    第41條規定「犯最重本刑為3 年以下有期徒刑以下之刑之罪
    ，而受6 月以下有期徒刑或拘役之宣告，因身體、教育、職
    業或家庭之關係，執行顯有困難者，得以1 元以上、3 元以
    下折算一日，易科罰金」；90年1 月4 日修正、同年月10日
    經總統公布施行、同年月12日生效之刑法第41條第1 項規定
    「犯最重本刑為5 年以下有期徒刑以下之刑之罪，而受6 個
    月以下有期徒刑或拘役之宣告，因身體、教育、職業、家庭
    之關係或其他正當事由，執行顯有困難者，得以1 元以上3
    元以下折算1 日，易科罰金。但確因不執行所宣告之刑，難
    收矯正之效，或難以維持法秩序者，不在此限」；而94年1
    月7 日修正公布，於95年7 月1 日施行之刑法第41條第1 項
    則規定：「犯最重本刑為5 年以下有期徒刑以下之刑之罪，
    而受6 個月以下有期徒刑或拘役之宣告者，得以新臺幣1,00
    0 元、2,00 0元或3,000 元折算一日，易科罰金。但確因不
    執行所宣告之刑，難收矯正之效，或難以維持法秩序者，不
    在此限」。按行為後法律有變更者，適用行為時之法律。但
    行為後之法律有利於行為人者，適用最有利於行為人之法律
    ，刑法第2 條第1 項定有明文。茲比較上開行為時法、中間
    時法、裁判時法關於刑法第41條之易科罰金折算標準，應以
    90年1 月4 日修正、同年月10日經總統公布施行、同年月12
    日生效之刑法第41條第1 項規定【即中間時法】，較有利於
    被告，則應依刑法第2 條第1 項前段，適用90年1 月4 日修
    正、同年月10日經總統公布施行、同年月12日生效之刑法第
    41條第1 項，修正前罰金罰鍰提高標準條例第2 條之規定，
    定其易科罰金之折算標準）。
參、不另為無罪諭知部分：
一、公訴意旨另以：被告甲○○、丙○○、戊○○3 人為免被人
    發覺上開基金遭到挪用，乃再指示不知情之楊惠敏將該筆款
    項記載在「短期借款」之負債欄下，將該筆款項每月應支付
　　之利息列在「製冰冷藏業務費」及「水產加工業務費」等營
　　業項目下發放，以隱藏前揭利息支付來源。因認被告甲○○
    、丙○○另涉犯刑法第216 條、第215 條行使業務上登載不
    實文書罪嫌等語（公訴人於事實欄載明被告甲○○、丙○○
    、戊○○之犯罪行為，於論罪欄漏未載明被告甲○○、戊○○此部分犯行，應屬漏載）。
二、按犯罪事實應依證據認定之，無證據不得認定其犯罪事實；
    不能證明被告犯罪，應諭知無罪之判決；刑事訴訟法第154
    條第2 項、第301 條第1 項前段定有明文。又刑事訴訟法上
    所謂認定犯罪事實之證據，係指足以認定被告確有犯罪行為
    之積極證據而言，如未能發現相當證據或證據不足以證明，
    自不能以推測或擬制之方法，以為裁判基礎（最高法院29年
    上字第3105號、40年台上字第86號判例參照）；而認定不利
    於被告之事實，須依積極證據，苟積極證據不足為不利被告
    之認定時，即應為有利於被告之認定，更不必有何有利之證
    據（最高法院30年上字第816 號判例參照）。
三、公訴人認被告甲○○、丙○○涉犯行使業務登載不實文書罪
    嫌，無非以被告甲○○、丙○○之供述、梓官漁會88年4 月
    12日至同年月16日之日計表各1 紙為其論據。
四、訊據被告甲○○、丙○○固不否認梓官漁會為支付基金利息
    ，由被告丙○○指示會計課課員楊惠敏在每日損益表之「製
    冰冷藏業務費」、「水產加工」等科目項下支付利息一情，
    惟被告甲○○、丙○○堅決否認有何行使業務上登載不實犯
    行，均辯稱：用意是將費用分擔在較賺錢的供銷部、魚市場
    項下支付等語。
五、經查：梓官漁會取得中國石油公司及臺灣電力公司之補助款
    40,000,000元後，並未列為漁會之收入，而是成立基金存在
    漁會信用部，此經證人即會計師丁○○於本院審理時證述在
    卷（本院卷第153 頁），是以本件梓官漁會將上開基金自漁
    會信用部轉入漁會經濟事業部使用，在資產負債表上既以借
    款40,000,000元形式存在，自應支付利息。又本件漁會88年
    度預決算書內編列利息者有製冰冷藏業務、水產加工業務費
    、財務支出此3 項利息，而財產購置的支出要編在資本門下
    ，行政業務上支出是編列在經常門項下，在製冰冷藏業務費
    項下編列利息，是根據預算法使用資本者要負擔利息，故製
    冰冷藏業務項下購置資產要負擔利息，亦經證人丁○○證述
    明確（本院卷第152 頁），本件被告借入基金雖係用以償還
    漁會信用部之借款及向土地銀行岡山分行貸款，而非在製冰
    冷藏業務項下購置資產，惟梓官漁會自80年至88年4 月間興
    建冷凍庫，經費除漁業署、縣政府、省漁會補助外，不足額
    部分除以收入扣除其他支出用以支付，差額由梓官漁會向外
    借款金額提撥支付，此有梓官區漁會95年1 月2 日梓漁計字
    第0950000010號函附卷可查（94年度偵字第21356 號卷第51
    頁），是梓官漁會確有因興建冷凍庫而以借款支應一事屬實
    ，而依上開使用資本者應負擔利息之規定，被告甲○○、丙○○指示會計課員將利息編在製冰冷藏業務、水產加工業務
    項下，尚屬有據。況本件梓官漁會88年度歲入歲出決算書於
    會計師查核時，尚可查知梓官漁會在製冰冷藏業務費項下支
    付之利息是上開漁業改善基金之借款利息，亦無隱藏前揭利
    息支付來源之虞，是本件被告甲○○、丙○○在製冰冷藏業
    務項、水產加工業務費項下編列利息償還，自無業務上登載
    不實可言。
六、綜上所述，本件依公訴人所指之上開證據並不足以認定被告
    甲○○、丙○○有何公訴人所指此部分之犯行，此外，公訴
    人復未提出其他證據以資證明被告甲○○、丙○○有何行使
    業務上登載不實文書罪行之犯行，應認不能證明被告有上揭
    犯行，依法本應為無罪之諭知，惟公訴意旨認此部分與前揭
    論罪科刑之背信罪間，有方法、目的之牽連犯裁判上一罪之
    關係，爰不另為無罪之諭知。
肆、被告戊○○部分嗣本院緝獲後另行審結。
據上論斷，應依刑事訴訟法第299 條第1 項前段，中華民國96年
罪犯減刑條例第2 條第1 項第3 款、第7 條、第9 條、刑法第2
條第1 項、第28條、第342 條第1 項、（修正前）第41條第1 項
前段，刑法施行法第1 條之1 、（廢止前）罰金罰鍰提高標準條
例第2 條，現行法規所定貨幣單位折算新臺幣條例第2 條，判決
如主文。
本案經檢察官乙○○到庭執行職務。
中　　華　　民　　國　　96　　年　　8 　　月　　28　　日
                  鳳山刑事第一庭審判長法　官
                                      法  官
                                      法  官
以上正本證明與原本無異。
如不服本判決應於收受本判決後10日內向本院提出上訴書狀，並
應敘述具體理由，如未敘述上訴理由者，應於上訴期間屆滿後20
日內補提理由書狀於本院（均須按他造當事人之人數附繕本）「
切勿逕送上級法院」。
中　　華　　民　　國　　96　　年　　8 　　月　　28　　日
　　　　　　　　　　　　　　　　　    書記官  黃靖媛
附錄本案論罪科刑法條
刑法第342條第1項
為他人處理事務，意圖為自己或第三人不法之利益，或損害本人
之利益，而為違背其任務之行為，致生損害於本人之財產或其他
利益者，處5 年以下有期徒刑、拘役或科或併科1,000 元以下罰
金。
